ACORDAO-COMPLETO-2562789

ACÓRDÃO 10469/2022 ATA 42/2022 - PRIMEIRA CÂMARA

VISTOS, relatados e discutidos estes autos de tomada de contas especial instaurada em face de Megaron Ltda e Manoel Antônio Ballester Zanini, em razão da omissão no dever de prestar contas dos recursos captados no âmbito do projeto cultural Pronac 04-0324, 
ACORDAM os ministros do Tribunal de Contas da União, reunidos em sessão da Primeira Câmara, com fundamento no art. 16 da Lei 8.443/1992, em: 
9.1. tornar sem efeito o Acórdão 1623/2022-TCU-Primeira Câmara;
9.2. arquivar o presente processo, em razão da incidência da prescrição intercorrente;
9.3. dar ciência aos responsáveis e à Secretaria Especial da Cultura.

TOMADA DE CONTAS ESPECIAL. TCE instaurada pelo(a) Secretaria Especial de Cultura em razão de Omissão no dever de prestar contas, Lei Rouanet, que teve por objeto Reproduzir o CD_ROM "Dialética para todos" e disponibiliza-lo a estabelecimentos de ensino superior e de ensino médio, concedendo a 42.000 estabelecimentos de ensino fundamental e 1.200 Bibliotecas Municipais a acesso à filosofia através de uma linguagem acessível e de um trabalho artístico de alta qualidade. (nº da TCE no sistema: 1340/2019).

Primeira Câmara

Secretaria Especial da Cultura.

3. Interessados/Responsáveis:
3.1. Responsáveis: Manoel Antônio Ballester Zanini (XXX.182.470-XX); Megaron Ltda (04.200.683/0001-81).

13.1. Ministros presentes: Benjamin Zymler (na Presidência), Walton Alencar Rodrigues (Relator) e Vital do Rêgo.
13.2. Ministro-Substituto convocado: Weder de Oliveira.
13.3. Ministro-Substituto presente: Augusto Sherman Cavalcanti.

WALTON ALENCAR RODRIGUES

Adoto, como relatório, o parecer do MPTCU, de lavra do E. Procurador Marinus Eduardo De Vries Marsico (peça 102) :
Cuidam os autos de tomada de contas especial instaurada em face de Megaron Ltda. e Manoel Antônio Ballester Zanini, em razão da omissão no dever de prestar contas dos recursos captados no âmbito do projeto cultural Pronac 04-0324, intitulado "Dialética para Todos", autorizado pelo então Ministério da Cultura por meio da Portaria de autorização nº 132, de 30/06/2005, cujo prazo original de captação foi de 29/06/2005 a 31/12/2005, posteriormente objeto de prorrogações que chegaram ao termo final de 31/12/2008.
Por meio do Acórdão 1623/2022-TCU-Primeira Câmara, o tribunal decidiu arquivar os autos em relação a Manoel Antônio Ballester Zanini, ante a ausência de pressupostos de desenvolvimento válido e regular do processo, e julgou irregulares as contas de Megaron Ltda., considerando prescrita a pretensão punitiva em relação a ela.
Vieram-nos os autos, neste momento, com proposta de correção de inexatidão material havida na aludida deliberação, consistente na ausência de autorização para cobrança judicial da dívida imputada, para incluir item específico no acórdão veiculando tal autorização, a fim de viabilizar o prosseguimento dos autos com vistas a encaminhar as peças pertinentes ao órgão responsável pela execução judicial da dívida, Procuradoria-Geral da União, in casu.
Feito o sucinto relato do necessário, conquanto a Seproc tenha identificado corretamente a falha, parece-nos que as peculiaridades do feito recomendam solução diversa.
A deliberação em questão, Acórdão 1623/2022-TCU-Primeira Câmara, foi proferida antes da edição da novel Resolução nº 344/2022, ocasião em que o Tribunal mantinha firme o entendimento quanto à imprescritibilidade da tomada de contas especial no tocante à vertente ressarcitória, aplicando o prazo decenal previsto no art. 205 do Código Civil para a prescrição da pretensão punitiva, tendo esta sido a tônica da análise da prescrição no presente caso, consoante se depreende do voto-condutor do mencionado decisum (peça 83) .
Pois bem, reexaminando os autos, agora tendo a indigitada Resolução como parâmetro, percebe-se que as pretensões ressarcitória e punitiva foram atingidas pela prescrição intercorrente, nos moldes do art. 8º:
"Art. 8º Incide a prescrição intercorrente se o processo ficar paralisado por mais de três anos, pendente de julgamento ou despacho, sem prejuízo da responsabilidade funcional decorrente da paralisação, se for o caso.
§ 1° A prescrição intercorrente interrompe-se por qualquer ato que evidencie o andamento regular do processo, excetuando-se pedido e concessão de vista dos autos, emissão de certidões, prestação de informações, juntada de procuração ou subestabelecimento e outros atos que não interfiram de modo relevante no curso das apurações.
§ 2° As causas impeditivas, suspensivas e interruptivas da prescrição principal também
impedem, suspendem ou interrompem a prescrição intercorrente."
Com efeito, ao perlustrar os autos, identificamos que, entre a notificação realizada pela Carta de Cobrança de Prestação de Contas (I) n.º 032/2011 (peça 34) , de 25 de outubro de 2011 - recebida no endereço do destinatário no dia 31 daquele mês, e o ato processual seguinte, consistente na notificação levada a efeito por edital publicado em 11 de janeiro de 2018 (peça 39) - ante o insucesso da notificação pela via postal intentada pelo Ofício nº 236/2017/COPC/CGPRE/Sav/MinC, de 28 de julho de 2017 -, transcorreram mais de três anos sem a prática de qualquer ato processual, fazendo incidir a regra prevista no caput do artigo acima transcrito.
Importante perceber, ademais, que o prazo transcorrido sem a prática de atos processuais, relevantes ou não, superou até mesmo os cinco anos previstos no art. 2º da Resolução nº 344/2022, e isso mesmo no caso de se considerar a expedição do Ofício nº 236/2017/COPC/CGPRE/Sav/MinC, que não surtiu efeito, como ato processual seguinte à notificação de 25 de outubro de 2011, de modo a não haver, em nosso entendimento, espaço de dúvidas no caso concreto quanto à incidência da prescrição.
Ademais, cumpre ressaltar, a fim de atrair a aplicação da regra constante do art. 10, caput, da indigitada resolução, repelindo, por conseguinte, a exceção prevista em seu parágrafo único, que ainda não houve a remessa da documentação pertinente ao órgão executor, exatamente em razão da inexatidão material corretamente identificada nesta oportunidade pela Seproc, autorizando que o Tribunal promova a análise da ocorrência da prescrição "em qualquer fase do processo", de ofício ou por provocação.
Por fim, cabe afastar também a aplicação do art. 18 do normativo em questão, que dispõe:
 "Art. 18. O disposto nesta resolução aplica-se somente aos processos nos quais não tenha ocorrido o trânsito em julgado no TCU até a data de publicação desta norma." 
Nossas razões para tanto são singelas, tendo por norte os princípios da economia processual e da racionalidade administrativa, uma vez que, diante dos fatos narrados, o órgão executor não poderá ingressar com ação de execução por dívida prescrita, sob pena de sujeitar a União a arcar com relevantes custos processuais e de condenação em honorários sucumbenciais. Ademais, o Tribunal terá obrigatoriamente que adotar uma decisão neste fase, ainda que no sentido de promover a correção da inexatidão material identificada no acórdão, o que nos leva a concluir que o reconhecimento da prescrição não causará gastos extras ao Controle Externo, sobretudo não que suplantem os enormes benefícios que vislumbramos com o reconhecimento da prescrição antes do encaminhamento da documentação pertinente ao órgão responsável pela cobrança da dívida.
Com essas breves considerações, pedimos vênias à Seproc para propor ao Tribunal que reconheça de ofício, com fulcro no art. 8º, caput, c/c art. 10, caput, da Resolução nº 344/2022, a ocorrência da prescrição das pretensões ressarcitória e punitiva, a fim de tornar insubsistente o Acórdão 1623/2022-TCU-Primeira Câmara, arquivando em consequência os presentes autos.

não há.

Procurador Marinus Eduardo De Vries Marsico.

TOMADA DE CONTAS ESPECIAL. CONDENAÇÃO EM DÉBITO. ERRO MATERIAL. SUPERVENIÊNCIA DA RESOLUÇÃO QUE TRATA DA PRESCRIÇÃO. INCIDÊNCIA DA PRESCRIÇÃO. MATÉRIA A SER RECONHECIDA DE OFÍCIO. ARQUIVAMENTO. RACIONALIDADE PROCESSUAL.

TOMADA DE CONTAS ESPECIAL (TCE)

Secretaria de Controle Externo de Tomada de Contas Especial (SecexTCE).

Tratam os autos de tomada de contas especial instaurada em face de Megaron Ltda. e Manoel Antônio Ballester Zanini, em razão da omissão no dever de prestar contas dos recursos captados no âmbito do projeto cultural Pronac 04-0324, intitulado "Dialética para Todos".
Por meio do Acórdão 1623/2022-TCU-Primeira Câmara, o TCU decidiu arquivar os autos em relação a Manoel Antônio Ballester Zanini, ante a ausência de pressupostos de desenvolvimento válido e regular do processo. Por outro lado, julgou irregulares as contas de Megaron Ltda., com imputação de débito, porém sem multa, em razão da prescrição da pretensão punitiva.
Em razão da verificação de erro material, a Seproc apresentou proposta de correção da inexatidão havida na aludida deliberação, qual seja a ausência de autorização para cobrança judicial da dívida imputada.
O MPTCU, a seu turno, tendo por norte os princípios da economia processual e da racionalidade administrativa, propõe que se reconheça, de ofício, a ocorrência da prescrição das pretensões ressarcitória e punitiva, a fim de tornar insubsistente o Acórdão 1623/2022-TCU-Primeira Câmara, arquivando em consequência os presentes autos.
Acompanho, na íntegra, o posicionamento do MPTCU, pelos seus próprios fundamentos, sem prejuízo das considerações que faço a seguir. 
A deliberação em questão, Acórdão 1623/2022-TCU-Primeira Câmara, por mim relatada, de fato possui inexatidão material que, a princípio, deveria ser corrigida.
Contudo, tal decisão foi proferida antes da publicação da Resolução TCU 344/2022, em 11 de outubro de 2022, a qual regulamenta a prescrição das pretensões punitiva e de ressarcimento.
Com base no normativo, verifico, de ofício, a incidência da prescrição intercorrente, uma vez que o processo, ainda na fase interna, ficou paralisado por mais de três anos entre a notificação realizada em 25 de outubro de 2011 (peça 34) e o ato processual seguinte, a notificação levada a efeito por edital publicado em 11 de janeiro de 2018 (peça 39) . Como se observa o prazo é superior até mesmo ao necessário para a incidência da prescrição quinquenal. 
Os princípios da economia processual e da racionalidade administrativa exigem o reconhecimento de ofício da prescrição, tal como defendido pelo Parquet, uma vez que o órgão executor não poderá ingressar com ação de execução por dívida prescrita, sob pena de sujeitar a União a arcar com relevantes custos processuais e de condenação em honorários sucumbenciais. 
Além disso, nos termos do art. 10, parágrafo único, da Resolução 344/2022, o Tribunal pode reconhecer a prescrição enquanto não houver sido remetida a documentação pertinente aos órgãos ou entidades executores. Assim, como ainda não ocorreu tal envio, deve-se arquivar o presente processo, nos termos do art. 11 da referida Resolução.
Por todo o exposto, voto por que o Tribunal adote o Acórdão que ora submeto à apreciação deste Colegiado.
TCU, Sala das Sessões, em 6 de dezembro de 2022.  
WALTON ALENCAR RODRIGUES 
Relator